【裁判字號】    89,上易,1423
【裁判日期】    890504
【裁判案由】    過失傷害
【裁判全文】
臺灣高等法院臺中分院刑事判決                  八十九年度上易字第一四二三號
    上  訴  人  臺灣臺中地方法院檢察署檢察官
    被      告  甲○○
    選任辯護人  王文聖
右上訴人因被告過失傷害案件，不服臺灣臺中地方法院八十七年度易字第四九八四號
，中華民國八十九年五月四日第一審判決（起訴案號：臺灣臺中地方法院檢察署八十
七年度偵續字第二九五號），提起上訴，本院判決如左：
    主  文
上訴駁回。
    理  由
一、本案經本院審理結果，認第一審判決認事用法並無不當，應予維持，並引用第一
    審判決書記載之理由（如附件）。
二、證人即處理告訴人乙○○車禍之警員丁○○於偵查中及本院審理時均證稱：告訴
    人乙○○之腳部（或腳掌部）遭所駕駛之貨櫃車壓住，而無法脫身等語，足見告
    訴人確係腳掌遭受壓傷無訛。且一般人之腳指頭，其拇指、食指或中指之長度均
    相差無多，故告訴人指稱其車禍時僅腳拇指受貨櫃車壓傷云云，誠係令人難以想
    像之事。又證人即中國醫藥學院附設醫院骨科醫生林茂仁亦證稱：「依告訴人受
    傷之Ｘ光研判，告訴人係足掌部之骨頭碎裂的很嚴重，肌肉組織與皮膚應該受到
    很大之傷害，踝關節情形還好，惟上部及周圍之皮膚、肌肉應該也有相當程度之
    傷害」，並稱依Ｘ光顯示之情形，告訴人不可能僅係足部大拇指受傷等語。足見
    告訴人指其僅係足部大拇指受傷云云，與事實不符，不足採信。至於證人丁○○
    於本院證稱：告訴人被救出來時腳部僅著襪子，並未發現腳部有流血云云，惟查
    證人丁○○於偵查中已指稱：因當時視線不清，未注意告訴人腳部受傷之情形等
    語。故證人丁○○其後之說辭顯然矛盾，自不足採。此外，檢察官在本院未提出
    具體之證據，以證明被告有其所指之過失傷害犯行，其上訴無理由，應予駁回。
三、據上論斷，應依刑事訴訟法第三百七十三條、第三百六十八條，判決如主文。
本案經檢察官丙○○到庭執行職務。
中      華      民      國      八十九      年    十二    月    十九    日
                                  臺灣高等法院臺中分院刑事第十庭
                                        審判長法  官  林  照  明
  法  官  李  寶  堂
                                              法  官  蕭  廣  政
右正本證明與原本無異。
不得上訴。
                                              書記官  黃  禎  祥
中      華      民      國      八十九      年    十二    月  二十二    日
                                                                        Ｃ
附件：
臺灣臺中地方法院刑事判決                        八十七年度易字第四九八四號
    公  訴  人  臺灣臺中地方法院檢察署檢察官
    被      告  甲○○  男  四十歲（民國○○○年○月○日生）
                        住臺中市○○區○○路二段七一巷二二弄六六號六樓
                        身分證統一編號：Ｚ000000000號
    選任辯護人  王文聖律師
右列被告因業務重傷害案件，經檢察官提起公訴（八十七年度偵續字第二九五號），
本院判決如左：
    主    文
甲○○無罪。
    理    由
一、公訴意旨略以：被告甲○○係沙鹿童綜合教學醫院（下稱童綜合醫院）之骨科主
    治醫師，為從事醫療業務之人。緣乙○○係貨櫃拖車司機，於民國八十六年四月
    十日凌晨二時三十分許，駕駛貨櫃拖車沿臺中縣梧棲鎮○○路○段行駛，欲右轉
    駛入臺中港內時，因視線不佳而失控翻車，致乙○○受有左足部拇指壓碎及頭部
    等外傷，遂於同日凌晨四時四十分許送童綜合醫院就醫，而由被告甲○○負責診
    療。然被告甲○○身為骨科主治醫師，本應注意以患者當時受傷之情況，綜合研
    判病情，採取最有利於病患之治療方法為即時並適切之診療，且依當時乙○○僅
    受有左足拇指壓碎傷，並未危及生命，而無急迫不能注意之情形，竟疏於注意，
    未經病歷觀察階段，即於同日凌晨四時四十九分許，以乙○○左足傷口恐有細菌
    感染，將危及生命，故須截除左足膝下部分之肢體等情告知乙○○，使乙○○在
    不得已情形下簽具截肢同意書，而由被告甲○○於同年四月十日早上八時十五分
    許，將乙○○之左足膝下部分截肢，致乙○○左足下肢完全喪失行動之效用。嗣
    乙○○於其他醫療機構為左下肢復健時，據其他醫療界人士稱：僅足拇指壓碎傷
    ，根本毋庸截肢等語，始知被誤診致重傷害。因認被告甲○○涉犯刑法第二百八
    十四條第二項後段業務過失重傷害之罪嫌云云。
二、公訴人認被告甲○○涉犯上開罪嫌，無非係以告訴人乙○○送達童綜合醫院時，
    為八十六年四月十日凌晨四時四十分許，有童綜合醫院救護紀錄表影本附卷可稽
    ，告訴人檢驗血糖濃度等項目之測定時間為同日凌晨四時四十四分許，有該醫院
    急診生化檢驗單影本在卷可考，而被告決定為告訴人行截肢手術之時間為同日凌
    晨四時四十九分許，有童綜合醫院門診手術預約通知單影本附卷可按，雖然今日
    科技發達，縱認被告於診療當時已知悉告訴人血糖濃度高達每一百單位二百毫克
    ，惟血糖濃度亦有可能因突如其來之事故，造成心理壓力而升高，且依卷附該醫
    院救護記錄表中，告訴人過去並無糖尿病之病史，則被告在未作進一步血液化驗
    及培養檢查，以確認傷口已受細菌感染並導致敗血症之情形下，竟僅因告訴人車
    禍受傷當時之血糖濃度，即率然認定告訴人傷口有感染之虞，且遽然對於告訴人
    乙○○採取截肢之重大手術，是以被告身為專業醫師，而就醫療行為應有較高於
    常人之注意義務，顯見被告未盡醫師應盡之注意義務。又觀諸卷附彩色照片四紙
    所示腳踝以下部分有五指外骨頭均嚴重碎裂之情形，核與童綜合醫院於八十六年
    九月二十六日所函送之Ｘ光片，僅有左拇指骨頭壓碎影像之情形，依一般常人之
    眼光即可判斷係明顯不符。復參以告訴人一再指稱其僅受有左拇指之壓碎傷，並
    提出其私自向童綜合醫院取得之Ｘ光片為證，而與童綜合醫院函送本院之Ｘ光片
    相同等情事觀之，益證告訴人左足膝下應僅受拇指之壓碎傷，而被告所提顯示係
    腳踝以下受傷之彩色照片四紙，並非告訴人該時實際受傷之情形，是行政院衛生
    署醫事審議委員會（下稱審議委員會）以被告所提上開不實彩色照片四紙之鑑定
    參考資料所為被告無醫療過失之鑑定結果，即屬本於錯誤資料引導下所為之鑑定
    ，而無從作為被告過失與否認定之重要參考。故被告既係在告訴人僅受左拇指壓
    碎傷，並非受有感染之急迫危險下，在短短之十分鐘內，未經謹慎觀察評估且未
    作血液之化驗及培養檢查，以確認傷口已受細菌感染並導致敗血症，即遽然決定
    為告訴人採取左下肢膝下全部截肢之重大手術，並進而將告訴人左下肢截除，致
    告訴人左下肢完全喪失行動之效用，顯見被告確實未盡醫療上應注意之義務而有
    過失，並致發生告訴人受有重傷害之結果，為其主要論據。
三、惟按犯罪事實應依證據認定之，無證據不得推定其犯罪事實，刑事訴訟法第一百
    五十四條定有明文。而認定不利於被告之事實，須依積極證據，苟積極證據不足
    為不利於被告事實之認定時，即應為有利於被告之認定，更不必有何有利之證據
    。又告訴人之指訴係以使被告受刑事訴追為目的，是其陳述是否與事實相符，仍
    應調查其他證據以資審認，最高法院迭著有三十年上字第八一六號、五十二年臺
    上字第一三○○號判例足資參照。
四、訊據被告甲○○固對於其確於上開時、地負責為告訴人乙○○診療並截肢等情供
    承不諱，惟仍堅詞否認其有何業務過失重傷害之犯行，辯稱：八十六年四月十日
    凌晨告訴人乙○○受傷送至童綜合醫院急診作初步診察後，隨即由其與外科主治
    醫師傅連鳳及骨科總醫師洪豐建共同為告訴人乙○○會診，其因見當時告訴人之
    血壓很低、血糖很高，且受傷部位之骨頭斷裂已無法彌補，故認為告訴人上開傷
    口所受感染之情形，容易導致敗血症之發生，甫決定為告訴人乙○○截肢，其係
    向告訴人乙○○說明病情後，甫由告訴人自行簽寫手術同意書，其醫療過程並無
    過失等語。經查：
（一）根據沙鹿童綜合醫院函附之病歷資料與Ｘ光片、高雄市邱綜合醫院之病歷與Ｘ
      光片、告訴人所提之Ｘ光片及被告所提告訴人受傷部位之彩色照片四張等資料
      所載，告訴人於八十六年四月十日上午三時四十三分許，因事故被送往童綜合
      醫院急診部時，該醫院診斷為臉部開放性傷口及脛骨、腓骨及踝之骨折、左腳
      踝有完全斷裂腳掌部分壓傷、小腿外傷性截斷等左足開放性第三型骨折，而被
      告經告訴人簽具手術同意書後，遂於同日四時四十九分預約門診手術，嗣於同
      日上午八時三十分許為告訴人進行左小腿膝下截肢術及臉部傷口縫合之急診手
      術；該手術係全身麻醉，約花費二個半小時完成，在急診部血壓在８○／６○
      ｍｍＨｇ偏低，手術中及手術後血壓一直維持正常，血紅素檢查為１○．７；
      病人於隔日即轉至高雄市邱外科醫院接受傷口護理，於四月二十五日出院，傷
      口復原均屬正常，其後左下肢曾接受義肢及復原訓練等情，顯見告訴人該時受
      傷之情形，為自左足踝以下嚴重的開放性骨折及移位，屬神經血管均受波及之
      第三型開放性骨折，且自足踝以下、皮瓣傷口無法單純縫合，而因開放性傷口
      污染感染的機會有一半以上，如此勉強接合的後遺症相當高，包括長期感染，
      足跟足部無法負重，足底無感覺易受傷等問題，因此截肢乃勢在必行，且因傷
      口已及足踝部，在該處截肢時，足踝亦不能倖免，脛骨也必須切一小截，因如
      此截肢後義肢不易裝配及復健，故行膝下截肢，配合平常的義肢，反而能早日
      恢復活動，目前告訴人也已穿上義肢行走，是被告基於其醫療專業所為告訴人
      施以膝下截肢手術之治療過程，應無疏失，而審議委員會基於醫療知識及現行
      醫療常規所為第一次鑑定亦同此結果，此有審議委員會編號第八六二五七號之
      第一次鑑定書附卷可參，故公訴人據告訴人於八十六年四月十日凌晨四時四十
      分許送至童綜合醫院，並旋即於同日凌晨四時四十四分許測定血糖濃度等項目
      後，被告即率然於同日凌晨四時四十九分許決定為告訴人行截肢手術，而未替
      告訴人作進一步血液化驗及培養檢查，以確認傷口已受細菌感染並導致敗血症
      之情形下，卻竟僅因告訴人車禍受傷當時之血糖濃度，遽然認定告訴人傷口有
      感染之虞而為告訴人截肢之行為，顯有醫療過失云云，已無足採信；而被告辯
      稱因告訴人當時血壓很低、血糖很高，且受傷部位之骨頭斷裂已無法彌補，故
      認為告訴人上開傷口所受感染之情形，容易導致敗血症之發生，甫決定為告訴
      人乙○○截肢，其就此醫療過程並無疏失等情，已堪採信。
（二）又公訴人雖以觀諸卷附彩色照片四紙所示腳踝以下部分有五指外骨頭均嚴重碎
      裂之情形，核與童綜合醫院於八十六年九月二十六日所函送之Ｘ光片，僅有左
      拇指骨頭壓碎影像之情形，依一般常人之眼光即可判斷係明顯不符，復參以告
      訴人一再指稱其僅受有左拇指之壓碎傷，並提出其私自向童綜合醫院取得之Ｘ
      光片為證，而與童綜合醫院函送本院之Ｘ光片相同等情事，益證告訴人左足膝
      下應僅受拇指之壓碎傷，而被告所提顯示係腳踝以下受傷之彩色照片四紙，並
      非告訴人該時實際受傷之情形，是審議委員會以被告所提上開不實彩色照片四
      紙之鑑定參考資料所為第一次鑑定結果，即屬本於錯誤資料引導下所為之鑑定
      ，而無從作為被告過失與否認定之重要參考等情為據。惟查，告訴人所聲請傳
      喚之證人即當時處理事故之警員丁○○、戊○○及陳墩榮於偵查中均證稱，當
      時並未注意到告訴人腳部受傷之情形等語，是以尚無從採信告訴人所言，其僅
      受拇指之壓碎傷一情，且經本院將告訴人所提Ｘ光片、被告所提照片四幀與正
      常足部所攝之Ｘ光片，以及童綜合醫院函附之病歷、Ｘ光片等相關案卷送審議
      委員會為第二次鑑定之結果，雖審議委員會於編號第八八○一二號第二次鑑定
      書之鑑定意見中表示「告訴人自提另一張Ｘ光片，其名字非告訴人本人，且為
      正常足部之Ｘ光片，無從證明其聲明原只有左足拇趾壓碎傷之說法」等情，有
      審議委員會編號第八八○一二號鑑定書附卷足稽，然此應僅係該委員會對於該
      正常足部之Ｘ光片為何人所提等情有所誤認，然尚無礙於審議委員會所為編號
      第八八○一二號第二次鑑定意見中所示「依據彩色照片四幀及Ｘ光片二張進行
      比對，兩者受傷之情況皆為自足踝以下嚴重的開放性骨折及移位，屬神經血管
      均受波及的第三型開放性骨折」鑑定結果之正確性，亦即Ｘ光片既需透過專業
      醫師之醫療專業知識甫得判斷傷者之受傷程度，而無從由一般人僅憑肉眼判斷
      Ｘ光片所示傷者之狀況，則審議委員會將上開照片四幀及Ｘ光片二張加以比對
      ，而認為三者所示之受傷情形係屬相同等情，核屬可採，亦即被告辯稱其所提
      照片四幀確係告訴人該時受傷情形之照片等情，已足採信，而公訴人徒以依一
      般人肉眼判斷之結果，而認定審議委員會係基於錯誤鑑定資料為鑑定，其鑑定
      當屬錯誤云云為據，應非可採。
（三）又觀諸被告所提照片四幀係黏貼於童綜合醫院之各種報告粘貼表上，而該照片
      四幀本身並未顯示照片拍攝日期等情，有童綜合醫院各種報告粘貼表一紙附卷
      足參，足見該照片四幀之拍攝時間與童綜合醫院各種報告粘貼表上右下角所示
      「85、6（6）5000宏達」等字樣並無關聯，亦即尚非得以童綜合醫院用以粘貼
      各種報告而印製之上開各種報告粘貼表上本身既有之記載字樣，認定係屬上開
      照片四幀之實際拍攝時間；且查本院將相關案卷送審議委員會為第三次鑑定之
      結果，審議委員會表示「依據照片四紙、告訴人所提Ｘ光片及童綜合醫院函附
      Ｘ光片進行比對之結果，認為均屬嚴重的足部外傷，與臨床情況相符。照片所
      示之開放性傷口從足趾基部到足踝軟組織暴露且變形，而Ｘ光片亦均同樣顯示
      足趾骨幹骨折，蹠骨部脫臼骨折及變形，故無不符或假造之嫌」等情，有審議
      委員會第八八二六八號鑑定書在卷可憑，益證被告提出之上開照片四幀確屬告
      訴人該時受傷之照片無誤。
（四）末查，縱排除被告所提照片四幀之鑑定資料，經本院將相關案卷送審議委員會
      為第三次鑑定之結果，審議委員尚仍表示「若單就Ｘ光片判讀，雖不能確定血
      管及神經之傷害，但其扭曲變形之程度，應有相當程度之傷害，故研判被告為
      告訴人所進行之治療過程，並無疏失」等情，此有審議委員會編號第八八二六
      八號鑑定書附卷足參，顯見縱單就告訴人之病歷資料、告訴人及童綜合醫院所
      提Ｘ光片判斷，已足認告訴人該時所受傷害之程度確以截肢為必要，亦即被告
      辯稱其為告訴人之所行之醫療行為及過程並無疏失，並無應注意能注意而不注
      意之過失行為可言等語，應足採信。綜上所述，本件告訴人經截肢後雖確達重
      傷害之結果，然告訴人上開重傷害之結果既係因其受傷程度而應行之醫療行為
      所致，且被告為告訴人從事醫療行為時，確已盡其注意義務而無疏失，則被告
      上開所為即核與刑法上過失行為之構成要件不符，亦即被告既無上開過失責任
      可言，自要難以業務過失重傷害罪相繩。此外，復查無其他積極事證足認被告
      涉有公訴人所指業務過失重傷害之犯行，揆諸上開說明，自屬不能證明被告犯
      罪，應為無罪判決之諭知。
據上論斷，應依刑事訴訟法第三百零一條第一項，判決如主文。
中      華      民      國      八十九    年      五    月      四      日
                            臺灣臺中地方法院刑事第六庭
                                審判長法  官  蔡  秉  宸
                                      法  官  簡賢  坤
                                      法  官  許  惠  瑜
右正本證明與原本無異。
如不服本判決，應於判決送達後十日內向本院提出上訴狀，上訴於臺灣高等法院臺中
分院( 須附繕本 )。
                                      書記官
中      華      民      國      八十九    年      五    月      五      日


司法院資訊處製作；財團法人民間司法改革基金會備份。
